臺灣臺北地方法院刑事判決　　　　　　　92年度訴字第2039號
公　訴　人　臺灣臺北地方法院檢察署檢察官
被　　　告　申○○
選任辯護人　陳俊斌律師
　　　　　　黃永琛律師
　　　　　　劉桂君律師
被　　　告　戌○○
選任辯護人　洪堯欽律師
　　　　　　鄭洋一律師
　　　　　　李文欽律師
被　　　告　辰○○
選任辯護人　張秀夏律師
　　　　　　葉大殷律師
被　　　告　辛○○
　　　　　　丑○○
上二人共同
選任辯護人　李振生律師
上列被告因業務過失致死等案件，經檢察官提起公訴（92年度偵
字第1445號、第21494號、第21869號），本院判決如下：
    主  文
申○○、戌○○、辰○○、辛○○、丑○○均無罪。
    理  由
一、公訴意旨略以：被告申○○係臺北市○○○路○段30號第一
    商業銀行股份有限公司（下稱第一銀行）總務室營繕科領組
    ，負責該銀行及各分行之室內裝修等工程之規劃設計陳核等
    業務，被告戌○○原係臺北市○○路○段660號東星大樓1、2
    樓第一銀行松山分行之經理，被告辰○○原係第一銀行松山
    分行總務，負責修繕、採購等業務，被告辛○○係臺北市○○路○段113巷9號2樓金竺企業有限公司（下稱金竺公司）實
    際負責人，被告丑○○係金竺公司所僱用之拆除工人；均為
    從事業務之人。緣第一銀行於民國70年4月15日與宏程建設
    股份有限公司（下稱宏程建設公司）簽訂不動產買賣契約書
    ，以預售方式向宏程建設公司購買該公司於70年8月4日動工
    興建，土地坐落臺北市○○區○○段三小段164地號、門牌
    號碼為臺北市○○路○段660號東星大樓之1、2樓，宏程建設
    公司於72年9月9日取得使用執照，並承作裝修工程後交屋予
    第一銀行，第一銀行即在該址成立松山分行營業。迄85年7
    月間，松山分行因行舍不敷使用，向總行陳請修增行舍及設
    施，由被告申○○承辦，被告申○○明知建築物所有權人、
    使用人依建築法第77條第1項規定，有維護建築物結構安全
    之責任，且東星大樓係供公眾使用之建築物，其室內裝修依
    建築法第77條之2第1項之規定，應申請審查許可，竟未申請
    主管機關之審查許可，於實地勘查繪製配圖後，於86年2月
    間辦理發包，由彙亞工程設計股份有限公司（下稱彙亞公司
    ）以新臺幣（下同）483萬3千512元承作，工程名稱為「松
    山分行行舍修繕工程」，其施工之項目包含：(一)拆除工程；
    (二)假設工程；(三)木做工程；(四)泥水工程；(五)金屬工程；(六)雜
    項工程等；其中施行拆除工程時，一樓之原有門面（磚牆及
    大理石）遭拆除，主、副入口處之自動門遭拆除，二樓原資
    料室、餐廳、廚房亦遭拆除。於88年7月間，第一銀行松山
    分行發現該大樓屬共用部分之一樓騎樓柱面大理石有剝落及
    鬆動現象，有危及路人之虞，安全堪憂，立即向東星大樓管
    理委員會反映，未獲置理，乃於同年7月29日向第一銀行總
    行簽請修繕，工程名稱為「松山分行行舍大理石工程」，第
    一銀行總行總務室承辦人即被告申○○勘查後，即電請鑫洋
    營造有限公司負責人天○○到場勘查後，因係更換大理石，
    天○○乃找其協力廠商金竺公司負責人即被告辛○○前往勘
    查估價，認為應將原有騎樓柱之大理石（厚度約2公分）及
    水泥砂層（厚度約3至4公分）拆除換貼大理石，經議價後由
    金竺公司以37萬9千545元承包，惟時逢俗稱鬼月之農曆7月
    ，依民間習俗不宜施工，而延至88年9月10日，由被告辛○○僱請被告丑○○動工拆除該4支騎樓柱之大理石。斯時被
    告申○○任職第一銀行總行之總務室營繕科領組，並領有建
    築師執照，與第一銀行松山分行之經理即被告戌○○及總務
    即被告辰○○共同負責前揭大理石工程，明知建築物所有權
    人、使用人依建築法第77條第1項之規定，有維護建築物結
    構安全之責任，且東星大樓係供公眾使用之建築物，其室內
    裝修依建築法第77條之2第1項之規定，應申請審查許可，不
    得破壞主要構造，於營造或拆卸建築物時，應依建築有關法
    令對公共安全予以注意之規定，而被告辛○○、丑○○亦明
    知承包上開大理石修繕工程，應符合建築法與基於建築法所
    發布之建築技術規則及相關建築法令規定，並按建築技術規
    則等相關規範施工，又渠等明知東星大樓使用已逾16年，且
    曾於86年間進行「松山分行行舍修繕工程」，於該項工程完
    工未久後，旋於同年3月採購18座移動櫥櫃，設置於該行2樓
    資料室，放置79年度起迄今之檔案、傳票等，斯時已幾近滿
    櫃，且當時1、2樓已有多支柱子剝落及大理石掉落等情，進
    行騎樓柱大理石修繕工程，其影響匪淺，關係重大，日後非
    祗影響住戶生命財產，更旁及四鄰安全，無論施工前之安全
    檢查及危險評估，抑或拆除工具之選用，以迄嗣後敲除騎樓
    柱之大理石及水泥砂漿、換貼新的大理石等等，均應慎重其
    事，倘有疏誤，即足以肇致災禍，理應委由建築師或專業技
    師先行檢查樑柱大理石剝落之原因，並負責修繕工程之安全
    規劃、評估，於拆除大理石前，2樓檔案室資料增加活載重
    甚鉅，應檢視撤離，並設置支撐，尤應以電鑽等類工具小心
    翼翼避免敲除、毀壞鋼筋之保護層，於敲除大理石後，應儘
    速貼上新的大理石，以期符合建築法與基於建築法所發布之
    建築技術規則及相關建築法令規定，並確保建築物於地震來
    襲時之安全要求。被告申○○身為第一銀行總行之總務室營
    繕科領組，被告戌○○為第一銀行松山分行之經理，非特應
    遵守法令，更應時加督責相關人員，注意對被告辛○○、丑
    ○○詳加監督，要求被告周、莊二人善盡職責，以保證施工
    品質安全，並注意工人按建築技術規則等相關規範施工。詎
    渠等均能注意而依當時情節又無不能注意之情事，竟疏未注
    意，除未依規定向主管機關即臺北市政府工務局建管處申請
    審查許可外，亦未委由建築師或專業技師先行檢查樑柱大理
    石剝落之原因，並負責修繕工程之安全規劃、評估，復違背
    建築術成規，於營造或拆卸騎樓柱大理石時，未先計算各樓
    層之荷重，將騎樓柱上方2樓之檔案室相關資料撤離，並設
    置鐵板、鋼材等物支撐，做足夠之載重組合，竟放任被告丑
    ○○以破碎機鑿除濕式施工之大理石貼面，造成鋼筋外露，
    使騎樓柱之保護層不足，致混凝土與鋼筋分離，鋼筋握裏力
    不足，箍筋圍束不完全，而肇致建築結構之耐震能力減弱，
    無基本韌性可承受地震力的侵襲，而被告辛○○到場監造施
    工，未能及時糾正上開施工之缺失。被告丑○○於88年9 月
    10日上午9時許即動工，同日下午2時即將該4支騎樓柱之大
    理石（厚度約2公分）及水泥砂層（厚度約3至4公分）拆除
    完畢，並將拆除廢棄物清除，惟因預計施工之大理石，於同
    年9月20日自花蓮工廠交運，尚未運抵施工現場，致無從施
    作。嗣於88年9月21日凌晨1時47分許，南投縣集集鎮發生規
    模7點3級地震，臺北市僅為5級震度，東星大樓因有結構設
    計及上開施工上之缺失，致東星大樓位於八德路、虎林街口
    之C4騎樓柱之結構無法承受地震力而造成鋼筋挫曲，混凝土
    壓碎，進而產生大樓傾斜，使應力重新分配牽引其它樑、柱
    ，建物因而加速崩塌，造成樑柱斷裂及樓板擠壓，致在大樓
    其內之住戶鄧咨汶、康美憶、張秀竹、吳佩鴻、何佳珍、李
    碧玉、吳寶雪、陳建忠、楊淑琴、柳玉環、劉燕綾、錢志賢
    、呂姿瑢、呂純誼、呂胤儒、林炳榮、楊秀靜、尤國政、呂
    育庭、鄭怡伶、陳洪冬、許玉琴、王宣惠、張家維、張福全
    、周麗卿、賴亦璇、盧至霖、郭爾芬、徐清池、陳忠和、林
    姿瑜、謝宜玲、王慶順、戴純純、許文聰、馬麗麗、劉強、
    呂福全、黃俊凱、汪碧君、李瓊琇、齊潞生、陳瑞豐、羅秀
    菊、黃永河、齊明、王翎卉、黃冠中、阮浩翔、阮立民、洪
    淑芳、吳林美、吳瑞吉、連再旗、呂則諝、施朝陽、山本純
    子、黃蓮英、鄭憲三、尤崇玉、劉揚、鄭怡宏、鄧民群、蔡
    竺宏、陳漢忠、陳瑞昌、未○秀、黃昭、顏蘇秀霞、施萬益
    、范雪霞、李仲堯等73人逃避不及，受倒塌之梁柱、樓板、
    牆面擠壓或吸入過多一氧化碳，致顱內出血、顱骨破裂骨折
    、全身粉粹性骨折、多處撕裂傷、缺氧併燒灼傷、重物重擊
    休克、全身鈍力傷、窒息、一氧化碳毒氣外洩窒息、全身肢
    體斷離或全身重度壓傷而死亡（另有多人因此受輕重傷，然
    未據告訴）。因認被告所為，均涉有刑法第276條第2項之業
    務過失致人於死及同法第193條之違背建築技術成規等罪嫌
    。
二、訊據被告均堅詞否認有公訴人前揭所指犯行。被告申○○、
    戌○○及辰○○均辯稱：本件僅係單純之騎樓柱表面大理石
    修繕，並未涉及結構體，自非建築法所規定之室內裝修，當
    無檢察官所指應事前申請審查許可之適用，且亦無檢察官所
    指「理應委由建築師或專業技師先行檢查樑柱大理石剝落之
    原因，再將騎樓柱上方2樓檔案室相關資料撤離，並設置鐵
    板、鋼材等物支撐，做足夠載重組合」之注意義務，而本件
    工程，係發包與金竺公司承攬施作，依民法之規定，相關注
    意義務即應由金竺公司負責，況且，本件修繕僅將原有之水
    泥砂漿層刮除，並無檢察官所指有影響到結構體之情，是本
    件修繕工程，亦與東星大樓之倒塌無相當因果關係等語。被
    告辛○○、丑○○則均以：本件施工僅將舊的水泥砂漿層刮
    除，並未影響到結構體，本件施工與東星大樓之倒塌並無相
    當因果關係等語，資為抗辯。
三、公訴人認被告涉有上開犯行，係以：(一)被告等5人於偵查中
    之供述；(二)告訴人丙○○、乙○○、庚○○於偵查中之指訴
    ，及證人施麗珍、地○○、黨培華、甲○○、劉義村、天○○、子○○、午○○、酉○○、宇○○○、范揚釗、丁○○
    、巳○○、戊○○於偵查中之證述；(三)臺北市土木技師工會
    所製作「921集集大地震造成臺北市○○路○段東星大樓倒
    塌原因暨責任歸屬鑑定報告書」，臺北市建築師公會所製作
    「東星大樓倒塌案責任歸屬及相關事項鑑定報告書」，東星
    大樓使用執照申請書及臺北市政府工務局72使字第1245號使
    用執照，88年7月30日第一銀行八德路與虎林街口樓柱大理
    石剝落情形相片，東星大樓倒塌現場相片，第一銀行松山分
    行85年7月9日簡便行文表，第一銀行總行85年11月20日總務
    室營繕科簽、比價結果報告表、彙亞工程公司工程估價單，
    第一銀行松山分行86年3月19日費用支出申請單，第一銀行
    裝設之活動式移動櫃重量表，能率倉儲設備股份有限公司估
    價單及設備圖說，第一銀行88年7月29日費用報支單及金竺
    公司工程估價單，臺北市政府工務局92年11月3日北市工建
    字第09254134900號函等；為主要論據。
四、按犯罪事實應依證據認定之，無證據不得認定犯罪事實；如
    不能證明被告犯罪者，應諭知無罪之判決，刑事訴訟法第
    154條第2項、第301條第1項分別定有明文。又事實之認定，
    應憑證據，如未能發現相當證據，或證據不足以證明，自不
    能以推測或擬制之方法，為裁判基礎，有最高法院40年臺上
    字第86號判例意旨可為參照。另按認定犯罪事實，所憑之證
    據，雖不以直接證據為限，間接證據亦包括在內，然無論直
    接或間接證據，其為訴訟上之證明，須於通常一般之人均不
    致於有所懷疑，而得確信其為真實之程度者，始得據之為有
    罪之認定，倘其證明尚未達到此一程度，而有合理性懷疑之
    存在時，即無從為有罪之認定（最高法院76年臺上字第4986
    號判例意旨參照）。經查：
    (一)程序部分：
      1.本件原起訴書所載之犯罪事實，係前揭大理石修繕工程
        部分。其後公訴檢察官以93年2月27日補充理由書，擴
        張前揭86年間「松山分行行舍修繕工程」及同年3月採
        購18座移動櫥櫃之犯罪事實，並於本院96年2月1日第一
        次審判期日陳述起訴要旨時，以言詞表明起訴範圍如起
        訴書及補充理由書所載，是本件起訴範圍除原起訴書所
        載外，尚包括前揭補充理由書所載之事實，先予敘明。
      2.證據能力部分：
        (1)被告之選任辯護人就告訴人丙○○、乙○○及庚○○
          於偵查中之指訴，及證人施麗珍、地○○、甲○○、
          子○○、午○○、酉○○、宇○○○、范揚釗、呂學
          文、巳○○、戊○○於偵查中之證述，均以該等證述
          屬審判外之陳述而否認其證據能力。
        (2)按新修正刑事訴訟法於92年2月6日經總統公布，於同
          年9月1日施行，又刑事訴訟法施行法為此增訂第7條
          之3規定「中華民國九十二年一月十四日修正通過之
          刑事訴訟法施行前，已繫屬於各級法院之案件，其以
          後之訴訟程序，應依修正刑事訴訟法終結之。但修正
          刑事訴訟法施行前已依法定程序進行之訴訟程序，其
          效力不受影響。」。查前揭告訴人及證人（證人王紀
          耕部分除外）於偵查中之陳述，均係於92年9月1日以
          前所為，且均依舊刑事訴訟法法定程序踐行訴訟程序
          ，而當時之刑事訴訟法係採職權主義，尚無所謂傳聞
          法則之規定，依上開規定，前揭供述證據並不受新修
          正刑事訴訟法有關被告以外之人於審判外陳述不得作
          為證據之規定影響，故上開供述證據自有證據能力（
          最高法院93年度臺上字第203號判決要旨參照）。
        (3)按檢察官職司追訴犯罪，就審判程序之訴訟構造言，
          檢察官係屬與被告相對立之當事人一方，偵查中對被
          告以外之人所為之偵查筆錄，或被告以外之人向檢察
          官所提之書面陳述，性質上均屬傳聞證據。自理論上
          言，如未予被告反對詰問、適當辯解之機會，一律准
          其為證據，似有違當事人進行主義之精神，對被告之
          防禦權亦有所妨礙；然而現階段刑事訴訟法規定檢察
          官代表國家偵查犯罪、實施公訴，必須對於被告之犯
          罪事實負舉證之責，依法其有訊問被告、證人及鑑定
          人之權，證人、鑑定人且須具結，而實務運作時，偵
          查中檢察官向被告以外之人所取得之陳述，原則上均
          能遵守法律規定，不致違法取供，其可信性極高，為
          兼顧理論與實務，乃於修正刑事訴訟法時，增列第一
          百五十九條之一第二項，明定被告以外之人（含被害
          人、證人等）於偵查中向檢察官所為陳述，除顯有不
          可信之情況者外，得為證據（最高法院93年度臺上字
          第2397號、94年度臺上字第629號判決要旨參照）查
          ，證人甲○○於偵查中向檢察官所為之陳述，係在本
          件刑事訴訟法修正後而為，且係經過具結擔保，依上
          說明，其於偵查中之具結證言自有證據能力。
        (4)除前開證據外，以下其餘本院援引之人證或物證，當
          事人均同意作為證據使用，且於本院審理期日提示時
          ，均未聲明異議（以上見本院卷二所附94年3月1日準
          備程序筆錄，卷四所附96年4月18日審判筆錄），又
          經本院審認結果，尚無不得為證據之情形，且以之作
          為證據尚屬適當，依刑事訴訟法第159條之5之規定，
          均認有證據能力。
    (二)公訴人所指業務過失致死部分：
      1.查第一銀行以預售方式向宏程建設公司購買該公司所興
        建之東星大樓1、2樓，宏程建設公司於取得使用執照並
        承作裝修工程後，交屋予第一銀行，第一銀行即在該址
        成立松山分行營業。85年7月間，松山分行因行舍不敷
        使用，向總行陳請修增行舍及設施，由被告申○○承辦
        ，在實地勘查繪製配圖後，於86年2月間辦理發包，由
        彙亞公司承作上開施作項目，旋於86年3月採購18座移
        動櫥櫃，設置於該行2樓資料室，放置檔案、傳票等。
        於88年7月間，第一銀行松山分行所屬騎樓柱面大理石
        有剝落及鬆動現象，乃於88年7月29日向第一銀行總行
        簽請修繕，工程名稱為「松山分行行舍大理石工程」，
        被告申○○勘查後，即電請鑫洋營造有限公司負責人天
        ○○到場勘查，因僅係更換大理石，天○○乃找其協力
        廠商金竺公司實際負責人即被告辛○○前往勘查估價，
        經議價後由金竺公司承包，惟時逢俗稱鬼月之農曆7月
        ，依民間習俗不宜施工，而延至88年9月10日，由被告
        辛○○僱請被告丑○○動工拆除該4支騎樓柱之大理石
        ，被告丑○○於當日上午9時許即動工，同日下午2時即
        拆除完畢，並將拆除廢棄物清除。被告申○○於上開時
        間係第一銀行總務室營繕科領組，負責該銀行及各分行
        之室內裝修等工程之規劃設計陳核等業務，在前開更換
        大理石板工程時，被告戌○○則係東星大樓1、2樓第一
        銀行松山分行之經理，被告辰○○係第一銀行松山分行
        總務，負責修繕、採購等業務。以上各情，迭據被告於
        偵、審中坦承不諱，且分經證人即86年當時之前第一銀
        行松山分行之總務施麗珍於偵查中（見偵16卷第23至25
        頁，偵18卷第97至100頁）、證人即彙亞公司前揭工程
        之承辦人地○○於偵查中（見偵16卷第94至97頁）、證
        人即第一銀行松山分行向能率倉儲設備股份有限公司購
        買前揭移動櫃之採購人員黨培華於偵查中（見偵18卷第
        101至104頁）、證人即前第一銀行松山分行經理劉義村
        於偵查中（見偵16卷第16至20頁）、證人天○○於偵、
        審中（見偵16卷第98至100頁，偵18卷第147至153頁，
        本院卷三所附96年2月8日審判筆錄）證述屬實，並有東
        星大樓使用執照申請書、臺北市政府工務局72使字第
        1245號使用執照、第一銀行松山分行85年7月9日簡便行
        文表、第一銀行總行85年11月20日總務室營繕科簽、比
        價結果報告表、彙亞工程公司工程估價單、第一銀行松
        山分行86年3月19日費用支出申請單、第一銀行裝設之
        活動式移動櫃重量表、能率倉儲設備股份有限公司估價
        單及設備圖說、88年7月30日第一銀行八德路與虎林街
        口樓住大理石剝落情形相片、第一銀行88年7月29日費
        用報支單及金竺公司工程估價單等（以上見偵16卷第45
        至49頁、偵18卷第105至110頁、第134至146頁，本院卷
        一第153頁）附卷可稽。又本件工程施作後，於88年9月
        21日發生「921大地震」，東星大樓因此倒塌，致其內
        之上開住戶共73人逃避不及，因重度壓傷而死亡等情，
        業經臺灣臺北地方法院檢察署檢察官督同法醫師及檢驗
        員相驗無訛，製有驗斷書、勘驗筆錄及相驗屍體證明書
        （見偵26卷第93至95頁相驗名單）在卷足憑。
      2.就第一銀行將前揭大理石工程交由金竺公司施作，是否
        有違反相關應注意規定乙節，偵查中經檢察官函詢臺北
        市政府工務局結果：依本局87年9月1日北市工建字第87
        31616200號函頒「臺北市建築物外牆修繕管理要點」規
        定，建築物進行該棟二層以上或一樓樓高超過4.2公尺
        之外牆修繕，應委請開業建築師設計及監造，並由合法
        登記有案營造廠商負責施工…如涉及主要構造（柱）之
        修繕行為，則應由當事人委由建築師或專業技師負責施
        作修繕工程之安全規劃、評估…依建築法第77條規定，
        所有權人、使用人有維護建築物結構安全之責任，是有
        修繕行為應由當事人委由建築師或專業技師負責修繕工
        程之安全規劃、評估，尤其本案設置金庫、檔案室增加
        載重甚巨…修繕時並視檢討需要撤離金庫、檔案室並設
        置支撐，以確保建築物地震來襲時之安全等語，有該局
        92年11月3日北市工建字第09254134900號函（見偵7卷
        第223至225頁）附卷可稽。而依被告申○○、辛○○及
        證人天○○於偵查中所述，本件在發現柱面大理石剝落
        ，經渠等會勘後，即交由被告辛○○承攬施作，而被告
        辛○○又無結構技師或建築師執照。公訴人遂據以認定
        本件並未經主管機關審查許可，且又曾於86年間進行前
        揭「松山分行行舍修繕工程」，於該項工程完工未久後
        ，又於同年3月採購18座移動櫥櫃，檔案櫃將近滿載，
        竟未委由建築師或專業技師先行檢查樑柱大理石剝落之
        原因，並負責修繕工程之安全規劃、評估，復未先計算
        各樓層之荷重，將騎樓柱上方二樓之檔案室相關資料撤
        離，並設置鐵板、鋼材等物支撐，做足夠之載重組合，
        認被告違反上開注意義務而有過失。惟查：
        (1)就本件騎樓柱面大理石工程施作，是否需要事前經主
          管機關審查許可乙節，依前揭臺北市政府工務局函之
          意旨，係以該局87年9月1日北市工建字第8731616200
          號函頒之「臺北市建築物外牆修繕管理要點」為據（
          見偵7卷第226至227頁）。而依該管理要點第3條「申
          請人對建築物進行該棟2層以上或1樓樓高超過超過
          4.2 公尺之外牆修繕，應委請開業建築師設計及監造
          ，並由合法登記有案營造廠商負責施工」，若屬該條
          規範外牆修繕範圍，依同要點第7條，該修繕需經審
          查核准後始得施工。然本件經檢送第一銀行松山分行
          騎樓柱修繕業務費用支出申請書、參加本件騎樓柱裝
          修發包三家包商估價單、四根騎樓柱裝修位置圖、本
          件拆除大理石及水泥砂漿層後所丈量四根騎樓柱尺寸
          圖、向大理石廠商訂貨所畫之圖面尺寸及大理廠商銷
          貨單（以上見本院卷一第140至146頁，而上開文書之
          形式真正在本件檢送鑑定前，經公訴人以93年7月20
          日補充理由書確認無訛，附於本院卷一第262頁）等
          資料，送請臺北市建築師公會鑑定結果，則認：有關
          騎樓柱修繕大理石裝飾材「修繕高度僅三公尺未達四
          . 二公尺或二層樓以上」，不必向主管機關申請，有
          該公會93年10月18日93(十三)會字第1388號函（見本院卷
          一第310頁）在卷足憑。是公訴人認定本件騎樓柱之
          修繕需先經審查核准乙節，自屬無據。
        (2)就本件騎樓柱面大理石工程施作，是否需要事前委由
          建築師或專業技師先行檢查樑柱大理石剝落之原因，
          並負責修繕工程之安全規劃、評估，及計算各樓層之
          荷重，並將騎樓柱上方二樓之檔案室相關資料撤離，
          及設置鐵板、鋼材等物支撐，做足夠之載重組合乙節
          。依前揭臺北市政府工務局函之意旨，係以該修繕若
          涉及「主要構造（柱）」，則依建築法第77條第1項
          「建築物所有權人、使用人應注意維護建築物合法使
          用與其構造安全及設備安全」之規定，作為主要依據
          。惟查，依證人天○○於本院審理時所述：（柱子的
          大理石面板，跟建物的結構，有無關係？）大理石的
          面板與結構沒有關係，大理石是裝飾品，是用砂漿黏
          著在上面，只是好看等語。此與證人即本件參與鑑定
          東星大樓倒塌原因之建築師甲○○，於本院審理時證
          稱：（你對於一般樑柱大理石剝落修繕工程是否清楚
          ？）應該是清楚，就是一般的外牆裝修，（就一般的
          外牆裝修，有無可能會影響到鋼筋混凝土那層？）一
          般很少會敲到那層，現在施工法都是按照乾式的施工
          法等語（以上見本院卷三所附96年2月1日審判筆錄第
          43至44頁、同年月8日審判筆錄第15頁），互核一致
          。而經本院就此函詢臺北市土木技師公會結果，亦認
          ：建築物樑柱結構強度是指鋼筋及混凝土合成作用所
          能承載作用力之能力，並不包含外貼大裡石材料，（
          一般建築物表面外貼之大理石石材，係屬結構體或裝
          飾材？）一般建築物表面外貼之大理石石材係屬裝飾
          材，非結構體，（依建築技術規則規定，一般建築物
          樑柱結構設計強度是否包括外貼大理石石材？）結構
          設計強度並不包含外貼大理石石材等語；有該公會
          93年9月3日北土技字第9331083號函及附件（見本院
          卷一第292至295頁）在卷足憑。是依證人上開所述及
          臺北市土木技師公會函覆意旨，均可知本件騎樓柱之
          大理石板掉落、換貼新大理石板之工程，純粹僅係騎
          樓柱表面之裝飾工程，不僅並未涉及騎樓柱本體結構
          ，更與大樓之載重無涉。
        (3)公訴人雖以在本件大理石板修繕工程之前，曾於86年
          間進行前揭「松山分行行舍修繕工程」，於該項工程
          完工未久後，又於86年3月採購18座移動櫥櫃，檔案
          櫃當時將近滿載等為由，而據以要求在本件施工前有
          上揭注意義務。經查：
          依證人地○○於法務部調查局臺北市調查處所述：
            拆除工程主要是：一樓原有門面拆除及牆面石材之
            拆除改成不鏽鋼框，玻璃自動門牆面貼舊米黃石；
            副入口處（面臨虎林街）自動門拆除改成不鏽鋼玻
            璃牆；一樓男女廁所牆面磁磚拆除後再貼磁磚；二
            樓地面塑膠地磚拆除後再黏貼塑膠地磚；二樓資料
            室、餐廳拆除木質櫃子，廁所擴增一間另砌一面一
            B 磚牆；一、二樓礦纖天花板拆除明架（即俗稱輕
            鋼架）礦纖天花板等（前述工時施作有無經建築師
            認證及土木結構技師簽證？）依當時法令是不需要
            的，更何況本工程是由一銀自行設計，依施工項目
            僅只是內部裝修，並未動到結構（樑柱、重力牆部
            分），所以沒有讓建築師或土木技師認證等語。即
            於本院審理時亦證稱：一樓都沒有動，一樓只有拆
            磁磚，一樓及二樓結構體都沒有動到等語（以上見
            偵16卷第96至97頁，本院卷三所附96年2月1日審判
            筆錄第39頁）。又經本院檢送第一銀行松山分行行
            舍70年至86年間歷次裝修平面配置圖、86年該次行
            舍裝修工程之估價單、臺北市政府核發之工程圖說
            及第一銀行松山分行裝修後之行舍內外觀照片（以
            上見本院卷一第99至130頁，而上開文書之形式真
            正在
            本件檢送鑑定前，經公訴人以93年7月20日補充理
            由書確認無訛，附於本院卷一第262頁）等資料，
            送請臺北市建築師公會鑑定結果，亦認：經查閱本
            案原設計結構平面圖為樑柱構架平面，並無配置承
            重牆，故本工程拆除之隔間並非結構之承重牆等語
            ，有該公會93年10月18日93(十三)會字第1388號函（見
            本院卷一第310頁）在卷可按。可見本件前86年之
            行舍裝潢工程，並未涉及任何載重結構。
          第一銀行松山分行在前揭行舍修繕完畢後，有向能
            率倉儲設備股份有限公司估購買前揭移動櫃，並據
            以存放檔案資料。雖偵查中證人甲○○就此證稱：
            依伊的看法，認為一銀的檔案櫃重量也是原因之一
            ，因為伊花了2天時間去做模擬計算似有超重等語
            （見偵5卷第119頁）。而臺北市建築師公會之鑑定
            報告書亦以證人黨培華前揭所提供能率倉儲設備股
            份有限公司估價單、設備圖說及重量表，計算移動
            櫃可以置物之空間，考慮該空間的2/3以紙予以填
            充，以上空間乘以紙的密度而推算出資料重量，據
            以推認資料室單位面積荷重為328.99kg/㎡，超過
            原設計活載重每平方公尺300公斤之限值（以上見
            該外放之鑑定報告第26頁及所附附件17）。然查，
            依證人甲○○就此於本院審理時所述：（你估算的
            基礎從何而來？）伊從筆錄記載，印象中檔案櫃擺
            的很密，伊找到櫃子的資料，用影印紙把櫃子的空
            間都擺滿到三分之二，用這樣推算出來的，（所以
            你推算的基礎不是根據實際推算？）是，伊是假設
            值，因為無法瞭解實際狀況等語（見本院卷三所附
            96年2月1日審判筆錄第43頁）。參以證人即第一銀
            行松山分行當時擔任會計之行員己○○於本院審理
            時所述：（會計工作有無處理傳票的事務？）有，
            （你們使用過的傳票要放在檔案室或傳票室，是否
            要經過裝訂的程序？）是，（是否一張一張裝訂？
            ）看當天的傳票多少，伊等會像裝訂成像支票那樣
            的大小，再裝訂成一疊，（傳票底下是否會放一些
            附件？）是，有些比較大張還要折疊，（這些訂成
            一本的傳票，與同樣厚度沒有經過使用的影印紙重
            量是否一樣？）差很多伊的傳票比較輕，（你的這
            些傳票，放在傳票室裡，是否每個櫃子都放滿）沒
            有，（為何不放滿？）因為傳票每天都會產生，所
            以要預留一些空間，還有客戶要查帳，伊等需要每
            天翻閱或調閱，是為了方便查詢等語（見本院卷三
            所附96年2月8日審判筆錄第43、45、46頁）。則證
            人甲○○並非從事銀行業務之人，其前揭偵查及鑑
            定時所據以推算資料重料值之假設事實，依證人李
            永勝前揭於本院審理時所述，與銀行實務上使用檔
            案室存放傳票等資料情況相去甚遠，是證人甲○○
            此部分據以推算之基礎自屬有誤。則公訴人據此認
            定檔案室資料滿載影響至載重云云，自乏所據。
          又依證人天○○於本院審理時所述：（去看到現場
            ，有無大理石板有剝落情形？）有脫落，去時有看
            到一片大理石板掉下來，用鐵絲綁起來，（你有無
            看到脫落那片柱子的情形？）還有砂漿黏在結構體
            上面，（這塊大理石掉下來的柱子，柱子的表面有
            無鋼筋外露的情形？）沒有，（你是否知道係何原
            因造成大理石板脫落？）可能是時間久了，裡面的
            水泥變質或怎樣，或是化學等原因，都有可能等語
            （見本院卷三所附96年2月8日審判筆錄第16、19頁
            ）。再參以第一銀行松山分行係於72年9月9日取得
            使用，已如前述，距離本件88年7月間發現騎樓柱
            大理石板脫落，長達將近16年時間等情。則第一銀
            行松山分行騎樓柱之大理石板剝落，經委請證人鄭
            慶春、被告辛○○前來察看結果，均認為可能是因
            時間久遠，原來黏接大理石板之水泥砂漿層老舊所
            導致。此就前揭卷附之第一銀行報支單所載申請事
            由為「本分行行舍建築完成已16年，近來騎樓大理
            石柱因不堪長期路面震動，大理石板突然掉落」等
            語，更足以證明。
        (4)綜上各情，本件因騎樓柱大理石剝落而進行之修繕工
          程，純屬騎樓柱表面之裝潢工程，並未涉及騎樓柱本
          體結構，且與騎樓柱之載重無關，又該大理石剝落原
          因，當時前來察看之廠商，均合理認定係屬原來黏著
          之砂漿層老舊所致，而第一銀行松山分行雖前於86年
          間裝潢，並在二樓增設檔案室使用，但此工程與結構
          體無涉，且又無證據顯示檔案室使用有超過大樓平均
          載重之情，是以當時所顯現之外在在狀況，此大理石
          板脫落，並未涉及任何影響結構本體安全，甚或載重
          之問題。是本件大理石修繕工程，既與公訴人所指之
          結構體構造安全及載重均無涉，則公訴人據以要求被
          告等人應負「先經審查核准，事前委由建築師或專業
          技師先行檢查樑柱大理石剝落之原因，並負責修繕工
          程之安全規劃、評估，及計算各樓層之荷重，並將騎
          樓柱上方二樓之檔案室相關資料撤離，及設置鐵板、
          鋼材等物支撐，做足夠之載重組合」等注意義務，自
          難憑採。
      3.就第一銀行松山分行將本件大理石工程交由金竺公司施
        作，公訴人係以：被告申○○於當時擔任總務室營繕科
        領組、被告戌○○係第一銀行松山分行之經理、被告辰
        ○○係第一銀行松山分行總務，就渠等所任職務內容，
        而據以認定被告申○○、戌○○及辰○○就金竺公司其
        後之施作過程有監督之注意義務。然查：依被告辛○○
        就此於本院審理時經分離審判程序後，以證人身分證稱
        ：（本件是你與第一銀行松山分行簽約？）是，（簽約
        之前有無跟第一銀行松山分行討論過？）當初是第一銀
        行松山分行的人聯絡天○○，說現場有石板掉落，所以
        要報請第一銀行松山分行修繕，後來伊建議使用乾式施
        工法，因為乾式施工法的耐震度比較好，（所以本件施
        工的方式是你建議一銀？）是，（第一銀行松山分行就
        你本件施工的方式有無做其他指示？）沒有，都是由伊
        負責等語（見本院卷四所附96年3月29日審判筆錄第19
        頁）。且金竺公司前揭工程估價單亦載有「管理什費稅
        金」等語。是依證人辛○○所述，本件第一銀行松山分
        行並未就該工程內容如何施作有所指示，而係將上開大
        理石修繕工作交由金竺公司施作，在金竺公司完成工作
        時，由第一銀行松山分行給付約定之報酬。是依民法第
        490條之規定，第一銀行松山分行為該工作之定作人，
        金竺公司為承攬人，二者間核屬承攬之法律關係。則定
        作人就承攬人執行承攬事項應否共負其責，依民法第
        189條「承攬人因執行承攬事項，不法侵害他人之權利
        者，定作人不負損害賠償責任。但定作人於定作或指示
        有過失者，不在此限」之規定，是定作人並不負此承攬
        事項之責任，僅在定作人於定作或指示有過失時，才共
        負其責。蓋承攬人執行承攬事項，有其獨立自主之地位
        ，定作人對於承攬人並無監督其完成工作之權限（最高
        法院95年度臺上字第2550號民事判決要旨參照）。則本
        件第一銀行松山分行所交付施作之工作為大理石板修繕
        ，該工作內容僅為單純之柱體表面裝飾更換，並未涉及
        柱體本身修繕，亦未影響到大樓之載重，俱如前述，故
        第一銀行松山分行將本件工作交由有施作經驗之金竺公
        司承攬施作，其定作之工作內容既未涉及柱體本身結構
        及載重安全，自難認其定作或指示有何過失，是公訴人
        據以要求被告申○○、戌○○及辰○○就金竺公司其後
        之施作過程應負監督之責，按上所述，自無足取。
      4.就本件大理石板修繕工程，在拆除舊有大理石板時，是
        否有公訴人前揭所指造成騎樓柱鋼筋外露之事，則迭據
        被告於偵、審中否認之。而公訴人認有此部分事實，係
        以告訴人丙○○、乙○○、庚○○於偵查中之指訴，及
        證人子○○、午○○、酉○○、宇○○○、范揚釗、丁○○、巳○○、戊○○等人於偵查中之證述，為主要論
        據。然查：
        (1)告訴人丙○○、乙○○及庚○○就此部分雖於本院審
          理時以證人身分陳述。惟按現行刑事訴訟法並無禁止
          被害人於公訴程序為證人之規定，自應認被害人在公
          訴程序中具有證人適格（即證人能力），然被害人與
          一般證人不同，其與被告處於絕對相反之立場，其陳
          述之目的，在使被告受刑事訴追處罰，內容未必完全
          真實，證明力自較一般證人之陳述薄弱。故被害人縱
          立於證人地位而為指證及陳述，且其指證、陳述無瑕
          疵可指，仍不得作為有罪判決之唯一依據，應調查其
          他證據以察其是否與事實相符，亦即仍須有補強證據
          以擔保其指證、陳述之真實性，始得採為斷罪之依據
          （最高法院94年度臺上字第3326號判決要旨參照）。
          是告訴人丙○○、乙○○及庚○○之陳述是否與事實
          相符，仍應調查其他事實以資審認，始得為不利於被
          告之認定。至於公訴人所舉之證人子○○、酉○○，
          依渠等於偵查及本院審理時所述，證人子○○亦為當
          時東星大樓之住戶，而酉○○當時擔任大樓管理員，
          其與家人當時亦同住在東星大樓內，家人亦因本件大
          樓倒塌而死亡。則證人子○○、酉○○就本件而言亦
          同屬被害人，渠等證言之憑信性，與告訴人丙○○、
          乙○○及庚○○之證述，二者並無差異，自仍需有其
          他補強證據佐證，始得為被告不利之認定。是尚難於
          別無積極證據之情形下，僅以其等之證詞互為補強而
          遽為被告不利之認定。
        (2)再者，細譯告訴人丙○○、乙○○、庚○○及證人張
          春泉、午○○於偵查及本院審理時證述看見修繕後樑
          柱鋼筋外露之情形如下：
          告訴人丙○○於偵查中陳稱：（當時有發現鋼筋外
            露？）有，鋼筋隱約露出來，有包著水泥，是虎林
            街的那三根等語。於本院審理時陳稱：伊就是從外
            圍經過，看到靠近虎林街口的二根樑柱的上半部被
            破壞，（你是否確實有看到鋼筋外露？）是，伊走
            過去時，距離不到幾公尺，都可以看到，（請敘述
            鋼筋外露的情形？）鋼筋在柱子裡面，並沒有斷，
            外圍有混凝土包著，（你看到的樑柱下面是否完整
            ？）當時大理石還在，還沒有敲，是完整的等語（
            以上見偵15卷第97頁，本院卷三所附96年2月1日審
            判筆錄第6至7頁）。
          告訴人乙○○於偵查中陳稱：（記得修多少柱子？
            ）四根，自八德路一銀門口開始那一根，轉角那一
            根，虎林街的二根，（看到鋼筋外露？）有，轉角
            那一根，隱約露出鋼筋，八德路、虎林街那一根，
            及虎林街那一根等語。於本院審理時陳稱：伊看到
            的是4根樑柱的外包大理石被拆掉，柱子的主體又
            打得坑坑洞洞的…伊是那邊的住戶，每天都會出入
            ，那四根柱子剛好是在八德路跟虎林街那邊，所以
            伊每天都會看到，第一銀行把大理石牆面拆掉後，
            約一、二個禮拜都是維持一樣的狀況，（你除了看
            到柱子的主體坑坑洞洞，有無看到鋼筋的部分？）
            鋼筋伊沒有看到，（是你現在回想起不記得，或是
            確實沒有看到？）坑坑洞洞的印象比較深刻，那個
            部分可能時間比較久，忘記了，（提示告訴人吳永
            盛88年12月9日偵訊筆錄）伊當初說他坑坑洞洞的
            部分，有的打得比較深，有的打得比較淺，可能有
            看到鋼筋等語（以上見偵15卷第94頁，本院卷三所
            附96年2月1日審判筆錄第10至12頁）。
          告訴人庚○○於偵查中陳稱：（有看到鋼筋外露？
            ）是八德路及轉角那一根（這一根很多鐵條外露）
            等語。於本院審理時陳稱：…伊看到虎林街最前面
            的柱子在修，外面的大理石都已經拿掉了，當時只
            有看到水泥，靠近八德路的兩根柱子，伊踢到水泥
            塊，所以伊抬頭看了虎林街跟八德路交叉口的那根
            柱子，伊指著那根柱子跟伊媽媽說這太誇張了，因
            為原來的柱子的形狀是四方形的很大，伊當時看到
            的柱子是瘦很多，而且變成圓形的，下面還有些水
            泥塊掉在地上，伊踢到水泥塊，伊抬頭看到有塊咖
            啡色鏽鏽的東西，應該是鋼筋，伊問媽媽說，為何
            沒有趕快修好，媽媽說不知道，已經有一個禮拜沒
            有繼續做了，（你當時看到的柱子是否整根都有這
            樣的狀況？）伊看到的是中間靠上面的地方有這樣
            的狀況等語（以上見偵15卷第98頁，本院卷三所附
            96年2月1日審判筆錄第15至16頁）。
          證人子○○於偵查中分別陳稱：（有人向你反應鋼
            筋外露？）是有人反應柱子變的那麼小，沒有提及
            鋼筋外露的事，（你有看到鋼筋外露？）伊看到的
            是柱子變的比平常小很多，沒注意到鋼筋外露；（
            第一銀行何時修建一樓的柱子？）伊記得農曆6月
            底，八德路、虎林街交叉口有一塊大理石剝落的柱
            子，伊等請一銀先圍起來…後來一銀報總行，也同
            意整修，他們告訴伊，等過完農曆鬼月以後才動工
            ，等到9月10日他們正式動工，拆除四根柱子的大
            理石，並用機器打平柱子凹凸的水泥渣，他們用一
            部中型卡車（約2頓重）載走那些敲下的磁磚及水
            泥塊，伊等目視那些柱子好像減少四分之一的份量
            ，變小了等語。於本院審理時陳稱：…他們從農曆
            8 月1日以後開始整修，據伊所知，他們農曆8月1
            日到8月4日間在整修4 根樑柱，是把一些水泥削掉
            ，而且把柱子削的很單薄，那時候他們整修了3、
            4天，樑柱都削得很單薄，後來因為下雨，所以他
            們停工了幾天，之後就碰到921地震，伊的感覺是
            ，他們在整修方形樑柱，整修後，伊看起來是削得
            很單薄，形狀不像是四方形，有點像圓形，後來下
            雨，就碰到921地震，（你除了看到樑柱變得很單
            薄外，有無看到其他狀況？）就是很單薄，讓人覺
            得那個樑柱的形狀改變，覺得水泥削很多，（你所
            看到樑柱的情形，是否有水泥包覆？）伊沒有注意
            看鋼筋有無外露，伊只感覺樑柱從很大支，被削的
            很單薄，伊沒有仔細去看鋼筋有無外露，只是讓伊
            感覺快要削到中間的心，（你所看到的4根柱子，
            是否都有這樣的狀況？）伊看到的是面對八德路兩
            根樑柱的狀況，是整根都有這樣的狀況，（你為何
            會感覺樑柱削得很薄？）因為伊本身是主委，每天
            都會進出，所以大樓樑柱的情形伊知道的很清楚，
            當初伊的感覺是大理石剝落，應該是大理石修一修
            就好，但是他們卻敲樑柱，跟伊當初的想法不一樣
            ，所以才會特別注意等語（以上見偵15卷第98至99
            頁，偵16卷第34至36頁，本院卷三所附96年2月1日
            審判筆錄第19至21頁）。
          證人午○○於偵查中陳稱：（一銀修理多少柱子？
            ）四根，虎林街的四根，（哪根柱子有鋼筋外露？
            ）虎林街四根的中間二根，是很明顯，有看到大鋼
            筋…（鋼筋究竟有無外露？）有等語。於本院審理
            時陳稱：伊看到外面的樑柱有一塊大理石掉落，張
            春泉叫伊去幫第一銀行的忙，後來第一銀行就叫工
            人來，那天是早上六點多就開始來施工，伊有跟第
            一銀行的劉經理說，因為要整修的是大樑柱，換大
            理石就好，柱子不要敲，那一天有三個工人來施工
            ，一個是工頭，二個工人在施工，那二個工人拿大
            鐵鎚先將每個柱子都敲一個洞，再用電鑽把大理石
            敲掉，再用工具把水泥層敲掉，之後再用小山貓將
            敲下來的水泥用中型的貨車1車載走，（水泥敲掉
            後，你有無看到柱子的情況？）伊有看到鋼筋外露
            的情況，（是否可以完整看到？）是，（你是否看
            到四根柱子鋼筋都外露？）是，（你看到鋼筋是何
            情形？）四根柱子的鋼筋都有看到外露的情形等語
            （以上見偵15卷第94、97頁，本院卷三所附96年2
            月1日審判筆錄第29至32頁）。
          依告訴人乙○○上開所述，其於偵查中雖明確指陳
            有看到鋼筋外露等語，然於本院審理時所述，卻對
            大理石板卸下後，柱體坑坑洞洞的情況印象比較深
            刻，至於是否有看到鋼筋外露，其則改稱「有可能
            看到」等語。而依告訴人庚○○上開所述，於偵查
            中雖明確指稱有看到很多鐵條外露等語，然於本院
            審理時所述，亦係對於原有大理石板卸下後，樑柱
            遭削薄之情形印象較為深刻，至於看到所謂之鋼筋
            外露，則改稱係「抬頭看到有塊咖啡色鏽鏽的東西
            ，應該是鋼筋」等語。則告訴人乙○○、庚○○就
            所謂看到「樑柱鋼筋外露一事」，所述先後不一而
            有出入，且所稱看見鋼筋外露均改稱「有可能」「
            好像」等語，則二人所謂看見「鋼筋外露」一事是
            否確為真實，已堪存疑。而證人子○○上開所述，
            則係樑柱遭削薄之情況，對於是否有鋼筋外露，則
            表示沒有注意到等語。至於告訴人丙○○、證人陳
            其名上開雖明確證稱確有看見鋼筋外露之事，然二
            人所述看見樑柱鋼筋外露的位置不僅不相一致，且
            以二人所述鋼筋外露之情形，應當是顯而易見，何
            以當時身為主委之證人子○○，在每天出入之情況
            下，均未發覺此情？則告訴人丙○○、證人午○○
            此部分之證述是否屬實，並非無疑。
        (3)公訴人復舉非屬東星大樓住戶之證人酉○○、羅何素
          華、范揚釗、丁○○、巳○○及戊○○等於偵查中之
          證述為據。然查：
          證人酉○○於偵查中證稱：伊在東星大樓對面（八
            德路4段683號）7-11做事，伊是大夜班，（看到一
            銀柱子整修？）有，看到大理石敲掉，（看到鋼筋
            外露？）有，旁邊還有水泥，是八德路門口那一根
            柱子，（當時那根鋼筋外露，情形如何？）箍筋較
            明顯，鋼筋及箍筋鑲在水泥內等語。於本院審理時
            則證稱：（921地震前，你是否有經過東星大樓？
            ）有，因為伊在對面的超商上大夜班，（你平常是
            否都是上大夜班？）是，是每天，所以伊每天上班
            一定會經過東星大樓…伊看到樑柱的部分，是施工
            中，是靠八德路的柱子，伊看到柱子外面的大理石
            被打掉，還沒有完工，（提示提示酉○○88年12月
            7 日偵訊筆錄，當時你說看到鋼筋外露？）那時候
            的印象比較深刻，所以應該那時候講的才是實在的
            ，伊現在已經沒有印象…（機車停在何處？）停在
            店門口，或是第一銀行樓下等語（以上見偵15卷第
            80至86頁88年12月7日偵查筆錄，本院卷三所附96
            年2月1日審判筆錄第23至26頁）。
          證人宇○○○於偵查中證稱：（住何處？）民生東
            路3段38巷36號4樓，（平日有經東星大樓？）常去
            9 樓之1陳呂秀雯處，找他聊天，（地震前，一銀
            有整修柱子？）有，伊說柱子壞了，怎麼搞的，（
            看到一銀如何整修柱子？）虎林街騎樓有停車，只
            能走一人，後來修了，就變成大了，伊還與陳女士
            說要向一銀反應，伊是二、三天去一次，（柱子整
            修之情況如何？）看到部分鋼筋露出來等語（見偵
            15卷第176至177頁89年3月30日偵查筆錄）。
          證人范揚釗於偵查中證稱：（如何知道一銀整修柱
            子之事？）伊要去饒河街逛街（9月21日前幾天）
            ，有去一銀領錢，但沒領到，大概一個月去一、二
            次，（最後一次看到有多少根柱子在整修？）三根
            ，虎林街、八德路各一根及路口一根，當時下午四
            、五點，伊用提款卡領錢，剛好在路口，所以有看
            到柱子，當時大理石敲掉，虎林街及路口的那一根
            鋼筋有百分之十露出來等語（見偵15卷第177至178
            頁89年3月30日偵查筆錄）。
          證人丁○○於偵查中證稱：（離一銀多遠？）沒多
            遠，伊機車均停放在一銀騎樓，（一銀整修柱子有
            多少根？）印象中虎林街三根，因機車放在騎樓，
            所以看到，（當時整修完後柱子樣子如何？）拿掉
            大理石，水泥凹凸不平，鋼筋在中間有露出來，是
            虎林街兩根柱子露出鋼筋一節，不是一整根，亦非
            一整片等語。於本院審理時證稱：（你是否每天經
            過東星大樓？）921地震以前伊的機車都放在東星
            大樓一樓樓下，靠近虎林街那邊，（921地震發生
            前，你的機車停放時，有無發現該處有在整修？）
            在倒塌之前，約1星期左右，有在整修，（整修什
            麼東西？）柱子貼的大理石磚敲掉，（可否敘述柱
            子被敲掉後的狀況？）伊看到的是柱子的大理石都
            沒有了，只剩下水泥，鋼筋都露出來，（你所謂鋼
            筋露出來的情形是如何？）伊有看到鋼筋有些整根
            沒有包覆水泥，有些是部分露出來，（你有無看見
            工人施工的狀況？）沒有，伊都是下班時，機車才
            停在那邊…（你說下班時機車停在該處？）是，因
            為方便…（是幾點停在該處？）大部分6點，（你
            每天是否停在固定地方？）不是，但伊是停在虎林
            街的柱子那邊…（就你看到的露出來的部分最嚴重
            的有多大？）就是整片大理石的長度等語（以上見
            偵15卷第183至184頁89年3月30日偵查筆錄，本院
            卷三所附96年2月8日審判筆錄第4、5、7、8頁）。
          證人巳○○於偵查中證稱：（作何事？）在東星5
            樓之3國聯不動產公司上班（9月1日上班），（你
            開始上班時，一銀有整修？）八德路、虎林街口那
            一根柱子的鋼筋、水泥有露出來，是小部分，伊目
            視左側有幾根外露等語（見偵15卷第185至186頁89
            年3月30日偵查筆錄）。
          證人戊○○於偵查中證稱：（作何事？）在忠孝醫
            院任護士，（平日會經東星大樓？）伊會去逛饒河
            街，一個月去二、三次，會把機車停在虎林街騎樓
            ，（9月21日前最後一次是何時經該大樓？）前幾
            天去的，是晚上六、七點左右去的，（看過柱子在
            整修？）沒有，是機車放在第二根柱子旁，所以看
            到柱子表面不平，當時還蠻亮的，所以應該看的到
            ，（柱子當時情況如何？）不完整，大理石不見的
            ，水泥是一個一個洞，內有鋼筋露出來，有幾根不
            記得了，感覺怪怪的，多少前後左右看看，虎林街
            那三根有外露情形等語。於本院審理時證稱：（你
            平日是否會經過東星大樓？）伊平常不會，但伊去
            逛饒河街夜市時，會將機車停在第一銀行騎樓，（
            921地震發生前一星期內，你有無將機車停在第一
            銀行騎樓？）有，是前幾天，但確定日期忘記了…
            伊機車停在靠近第二根柱子附近，那個地方是虎林
            街廟的對面，當時伊要停放的旁邊都有機車，伊就
            停在靠柱子的附近…（當時你停放機車之處，光線
            是否明亮？）暗暗的，但是伊還看得到，因為很明
            顯（提示偵查卷，你說水泥是一個一個洞，內有鋼
            筋部分露出來，有幾根不記得了，你當時的意思為
            何？）伊有看到那個鐵是部分露出來，（你的意思
            是有看到一整根的鋼筋？）沒有，伊只看到一部分
            等語（以上見偵15卷第186至188頁89年3月30日偵
            查筆錄，本院卷三所附96年2月1日審判筆錄第34至
            36 頁）。
          是就證人前揭證述看見所謂「鋼筋外露」之過程：
            證人酉○○是上大夜班將機車停在對面超商門口，
            或第一銀行松山分行樓下，經過時所看見；證人羅
            何素華則係前去找朋友時經過看見；證人范揚釗則
            是在第一銀行松山分行領錢時看見；證人丁○○則
            係下班後晚上6點左右將機車停放在該處而看見；
            證人巳○○則是上班時經過看見；證人戊○○則是
            下班晚上6、7點左右，因要到該處附近夜市逛街才
            將機車停第一銀行松山分行騎樓處而看見。則以證
            人之見證過程，均係匆匆經過短暫所見，甚至有的
            是下班後晚上才看見。再參以證人酉○○前揭偵查
            中之證述時間為88年12月7日，其餘證人於偵查中
            之證述時間則均為89年3月30日。則以渠等所見，
            距離偵查之證述時間，分別相隔達3月、6月之久。
            則證人此部分所述看見「鋼筋外露」之事，以渠等
            證述見證經過及時間記憶，此部分之證述是否正確
            無誤，均非存疑。再者，就證人宇○○○、范揚釗
            、丁○○、戊○○前揭證述看見所謂「面對虎林街
            柱子外露之情況」，證人宇○○○係稱「看到部分
            鋼筋露出來」，證人范揚釗係稱「約有百分之十露
            出來」，證人丁○○係稱「鋼筋在中間有露出來」
            ，證人戊○○係稱「水泥是一個一個洞，內有鋼筋
            露出來」。渠等所證稱看見此部分鋼筋外露之情形
            ，均亦不一致。又就證人酉○○、巳○○前揭證述
            所謂「面對八德路柱子鋼筋外露之情況」，證人劉
            中平係稱「箍筋較明顯，鋼筋及箍筋鑲在水泥內」
            ，證人巳○○則證稱「柱子的鋼筋、水泥有露出來
            ，是小部分」。二人此部分所述亦大不相同。況且
            ，若真如證人前揭所述此鋼筋外露情況係顯而易見
            ，何以當時東星大樓主委之證人子○○每日經過時
            ，以其主委身分兼有維護大樓安全之責，卻僅看見
            騎樓樑柱遭削薄之事，而未看見證人前揭所述顯而
            易見之「鋼筋外露」一事？此外，本件大理石板之
            施作，係將原有之濕式施作改以乾式法施作，而在
            施作上本即需先將舊有石材拆除、清理砂漿層，之
            後才在結構體鑽孔、打膨脹螺栓、固定結合鐵件、
            石材調掛安裝，而被告辛○○在本件拆除工程後，
            並有前來測量柱子據以向大理石工廠訂購所需大理
            石材尺寸（此部分詳後(4)所述）。若真有證人前揭
            所述「鋼筋外露」情況，其後要如何再以乾式施工
            法將「結構體鑽孔」？又何以被告辛○○能據以向
            大理石材廠商訂購施作新的大理石板？綜上各情，
            證人酉○○、宇○○○、范揚釗、丁○○、巳○○
            及戊○○等人雖非本件之被害人，然以渠等證述看
            見鋼筋外露之經過，以及本件證述之時間，既有誤
            認或記憶錯誤之可能，且所述同一鋼筋外露情況此
            重要之基本事實，亦互有出入而不一致，又與其後
            之客觀事證未合，是渠等此部分之證述，自難憑採
            。
        (4)被告抗辯本件僅單純更面大理石面板，係將舊有水泥
          砂漿層刮除，並無影響到鋼筋之保護層，自未造成鋼
          筋外露等情，則有如下事證可以證明為真實：
          證人天○○於本院審理時證稱：（第一銀行松山分
            行騎樓柱大理石板面工程你有無參與？）伊有在那
            邊看，因為金竺公司承包這件工程，第一銀行先來
            通知伊公司，所以伊公司去看，因為工程單純只有
            大理石，金竺公司也常常跟伊公司做大理石工程，
            所以就轉交由金竺公司處理，（你去過幾次？）是
            第一銀行黃先生打電話說大理石掉下來，因為伊沒
            有辦法過去，所以伊就請莊先生過去看，伊隨後才
            過去，後來還有跟黃先生去看過一次，施工時，伊
            又去過一次，（你去現場時，有無看到工人施工？
            ）有，（你停留的時間多久？）伊早上8、9點到，
            到午後離開，大約3、4小時，（你有無看到大理石
            板被撬開以後的柱子？）有，被撬開的柱子，因為
            砂漿不是用得很乾淨，還有黏一些在上面，結構體
            不是很平，所以多少有些凸出物在上面，（所以大
            理石板撬開後，並沒有去整理砂漿？）有，但是砂
            漿不可能整理得很乾淨，（工人在卸大理石板時，
            有無去損害到水泥或混凝土層？）不可能，因為砂
            漿水泥比較軟，所以不可能打到混凝土結構體，只
            是把砂漿水泥打下來…伊走時已經做完了在整理卸
            下的砂漿及大理石等語明確（以上見本院卷三所附
            96年2月8日審判筆錄第13至18頁）。而本件大理石
            板更換，係將原有之濕式施作改以乾式法施作，此
            業據被告辛○○以證人身分證述明確如前，並有前
            揭第一銀行之費用報支單及金竺公司之工程估價單
            附卷可稽。經本院就此函詢臺北市石材商業同業公
            會結果：（以新做乾式法施工之大理石以取代舊有
            濕式法施作之大理石，其工程之施工步驟及方法為
            何？）舊有石材拆除清理砂漿層結構體鑽孔
            打膨脹螺栓固定結合鐵件石材調掛安裝，（
            一般更換騎樓柱大理石工程是否需刮除部分鋼筋混
            凝土結構？）一般來說，更換騎樓柱大理石（天然
            石材統稱）工程，並不需刮除鋼筋混凝土結構等語
            ，有該公會93年8月31日（九十三）北建石會字第
            043號函在卷足憑（見本院卷一第288至289頁）。
            足認證人天○○所述本件之施作過程，與一般大理
            石更換工程並無不同。
          而本件大裡石板拆卸過後，被告辛○○有丈量騎樓
            柱尺寸，並據以向大理石廠商訂製所需大理石板尺
            寸等情，業據被告辛○○於本院審理時供述在卷，
            並有前揭送請臺北市建築師公會鑑定時所檢送之四
            根騎樓柱裝修位置圖、本件拆除大理石及水泥砂漿
            層後所丈量四根騎樓柱尺寸圖、向大理石廠商訂貨
            所畫之圖面尺寸及大理廠商銷貨單在卷可按。而觀
            諸該手繪四根騎樓柱尺寸圖，其上有傳真日期之記
            載，而傳真日期則為「00-00-00 00:04PM」，即88
            年9月17日晚上9點4分。當時尚未發生本件921大地
            震，故被告辛○○此部分手繪之尺寸圖，既係其業
            務上承攬本件工作所必要而製作，當具有相當之可
            信性。而經檢送前揭資料與臺北市土木技師公會鑑
            定結果，則認：根據承包商於拆除大理石及水泥砂
            層後所量得尺寸，可見當時柱子大小與設計值大致
            相同，其次再由其向大理石工廠訂貨所畫之圖面尺
            寸證明上述論點應屬正確等語，有該公會之鑑定報
            告書（外放，見第22頁）足憑。更可證本件係將舊
            有水泥砂漿層刮除，並無影響到騎樓柱鋼筋之保護
            層。
          證人即當時第一銀行松山分行之副理癸○○○、辦
            事員壬○○、練習員寅○○、雇員己○○於本院審
            理時均一致證稱：伊等在當時任職期間，上下班經
            過公司門口騎樓柱，該處在將大理石板卸下後，看
            見水泥凹凸不平，並未有鋼筋外露等語明確。此與
            證人即當時第一銀行松山分行客戶亥○○於本院審
            理時所述：以前伊在第一銀行時，伊是第一銀行的
            客戶，伊那時是在南隆鋼鐵公司，伊公司與第一銀
            行有存放款的業務，所以伊每天要去第一銀行二、
            三趟，（你在88年9月21日前是否有去過東星大樓
            第一銀行？）伊每天去，（當時你有無注意到東星
            大樓的騎樓在作大理石更換面板的工程？）有，伊
            記得面向虎林街的第二根柱子大理石面板掉下來，
            從那塊大理石掉下來後，第一銀行才開始整修，（
            你有無看到工人在卸大理石板？）經過有看到…（
            大理石板卸下後，你有無看到柱子的狀況？）有，
            大理石板卸下來後，柱子有砂漿的痕跡，看起來凹
            凸不平，柱子有一個洞一個洞，（除了看到砂漿外
            ，有無看到混凝土？）有，（除了看到砂漿、混凝
            土外，有無看到其他東西？）應該沒有，印象覺得
            是一個小坑洞的痕跡，（你有無看到鋼筋？）沒有
            ，（施工的柱子有幾根？）伊記得有四根，（四根
            的狀況是否都差不多？）應該都類似，（都沒有看
            到鋼筋？）印象中沒有等語。及證人即當時至第一
            銀行松山分行執行金融機構巡守勤務之員警卯○○
            於本院審理時所述：（在88年9月21日之前你是否
            有經過東星大樓？）是，（為何會經過東星大樓？
            ）那邊有第一銀行，伊等有排金融機構的巡守，所
            以會經過那邊，（你在921地震之前經過東星大樓
            ，對騎樓柱子有無印象？）很模糊，伊等是以金融
            巡邏為主，伊有看到柱子不太雅觀，伊有問過行員
            說為何會這樣，行員說在整修，很快就好，（你是
            否有看到柱子的大理石板在上面？）伊看到時，大
            理石板已經拿下來了，剩下的水泥凹凸不平，不是
            很雅觀，（你除了看到柱子凹凸不平外，有無看到
            其他現象？）沒有，只是巡邏經過，看到不是很雅
            觀，有問一下，其他就沒有再多問等語（以上詳見
            本院卷三所附96年2月8日審判筆錄）；均互核相符
            。更可佐證證人即東星大樓主委子○○前揭於本院
            審理時所述：只注意到樑柱削薄，並無注意到鋼筋
            外露等語，確屬真實。
        (5)綜上所述，公訴人所指造成騎樓柱鋼筋外露之事，其
          所舉前揭證人之證述，真實性既有如前述可疑之處，
          而被告之抗辯，又有如前述可信之處，則公訴人此部
          分所指之事，不僅不足以證明。退步言之，縱令公訴
          人此部分所指「騎樓柱鋼筋外露」一事屬實，惟查：
          依告訴人丙○○、乙○○及庚○○前揭所述，及證
            人子○○、午○○、酉○○、宇○○○、范揚釗、
            丁○○、巳○○、戊○○等人前揭之證述，渠等均係
            在本件施作完成後經過看見，並未看見本件之施工
            過程。則本件是否有因施作大理石板工程以致造成
            騎樓柱鋼筋外露，並無法證明。參以臺北市土木技
            師公會鑑定報告書所載：住戶質疑騎樓柱遭減肥變
            小，經核對大樓原設計圖，騎樓柱之尺寸確實為40
            ×70公分，而非70×70公分，且轉腳處之騎樓柱原
            設計即有缺角…又經現場檢視柱頭鋼筋，發現虎林
            街側自八德路起算第三根之騎樓柱，由於鋼筋排列
            不整齊，造成其中一根主筋位置已經接近柱邊，若
            再加上箍筋，推斷「原先混凝土並未完全包覆箍筋
            」等語（見外放之鑑定報告書第22頁）。則公訴人
            所指「騎樓柱鋼筋外露」，亦有可能是東星大樓本
            身原有之瑕疵所致。是依公寓大廈管理條例第3條
            第4款及第7條之規定，可知樑柱部分屬東星大樓之
            共用部分，故依同條例第10條第2項之規定，此管
            理維護之義務屬管理委員會。則此騎樓樑柱鋼筋混
            凝土包覆不完全，以致鋼筋外露所產生之危險，應
            為東星大樓管理委員會之注意義務，而非由被告等
            共同承擔。
          即使認前揭「鋼筋外露」係本件施工所致。又偵查
            中經臺北市土木技師公會、臺北市建築師公會鑑定
            結果，均以「本件大理石拆除後，是否將鋼筋保護
            層拆除，致使主筋、箍筋外露？如查屬實，此項應
            增列為主要因素」，有各該公會之鑑定報告書（外
            放，見臺北市土木技師公會鑑定報告書第24頁，臺
            北市建築師公會鑑定報告書第25頁）可按。然查，
            依證人甲○○就此於本院審理時所述：（如果單純
            鋼筋外露，是否會影響結構？）影響很小，保護層
            主要是怕鋼筋會鏽蝕，鋼筋的裹握力會減少，（如
            果只是箍筋，當時還是有混凝土保護層，是否會影
            響到大樓的結構體？）影響很小，因為鋼筋混凝土
            是將鋼筋包在裡面，是要鏽蝕才會影響，如果沒有
            鏽蝕就不會影響，（如果整根柱子的保護層都削掉
            ，只剩下鋼筋是否會有影響？）是否會影響裹握力
            伊不敢講，（這10天如果鋼筋沒有發生鏽蝕的狀況
            ，是否會影響？）如果斷面不足對柱子還是會有影
            響，（鋼筋外露如果只有一小部分，是否會柱子讓
            斷面不足？）影響比較小等語（見本院卷三所附96
            年2月1日審判筆錄第45至47頁）。可知影響到騎樓
            柱保護層以致鋼筋外露，還需看是否因此造成斷面
            不足，才會影響到鋼筋之裹握力，並非一有影響到
            保護層以致鋼筋外露，即可一概而論均對於鋼筋之
            裹握力有所影響。而依告訴人丙○○、乙○○及李
            舜涵前揭所述，及證人子○○、午○○、酉○○、
            宇○○○、范揚釗、丁○○、巳○○、戊○○等人
            前揭之證述，渠等所述看見鋼筋外露情況均不相同
            ，究竟何者為真，不僅無從認定，而以證人酉○○
            所看見之「箍筋較明顯，鋼筋及箍筋鑲在水泥內」
            情況，依證人甲○○上開所述，對鋼筋之裹握力影
            響極微。則此「鋼筋外露」情狀是否與本件東星大
            樓倒塌有因果關係，實屬無從證明。
    (三)公訴人所指刑法第193條之違背建築技術成規罪部分：
      1.按刑法第193條之公共危險罪，以承攬工程人或監工人
        ，於營造或拆卸建築物時，違背建築術成規，致生公共
        危險為構成要件。是不但其犯罪之主體必須為工程之承
        攬人或監工人，且必須有犯罪之故意為前提。
      2.經查，本件第一銀行松山分行係將上開大理石修繕工作
        交由金竺公司施作，在金竺公司完成工作時，由第一銀
        行松山分行給付約定之報酬，二者間核屬承攬之法律關
        係，俱如前述。則被告申○○、戌○○及辰○○，並非
        上開承攬工程人，亦非監工人，自難以該罪相繩。至於
        被告辛○○雖為該工程之承攬人，而被告丑○○則係受
        其指示施作該工程之人。然本件係大裡石板更換修繕工
        程，僅係將原有大理石板及砂漿層清除後，以乾式施工
        法換上新的大理石板，並不涉及騎樓柱之結構體，亦據
        認定如前。是本件所施作之工程並未發生公共危險之結
        果。況且，公訴人所舉前揭事證，均未能證明被告等有
        其所指本件犯罪之故意。是按前所述，被告自不構成公
        訴人此部分所指之犯罪甚明。
五、綜上所述，就公訴人所指業務過失致死罪嫌部分，本件第一
    銀行松山分行係將騎樓柱大理石板修繕工程，交由金竺公司
    承攬施作，該工程僅係單純外牆裝飾修繕，與騎樓柱之結構
    體安全無涉，是被告並無公訴人前揭所指「事前應經主管機
    關審查許可」、「事前應委由建築師或專業技師先行檢查樑
    柱大理石剝落之原因，並負責修繕工程之安全規劃、評估，
    及計算各樓層之荷重，並將騎樓柱上方二樓之檔案室相關資
    料撤離，及設置鐵板、鋼材等物支撐，做足夠之載重組合」
    等注意義務，被告申○○、戌○○、辰○○就其後金竺公司
    之施作過程，亦無監督之注意義務，再者，金竺公司之施作
    ，又無公訴人前揭所指「造成騎樓樑柱鋼筋外露」之事，被
    告辛○○及丑○○自無公訴人所指之違反注意義務之情；而
    就公訴人所指違背建築技術成規罪嫌部分，本件工程施作不
    僅未產生公共危險，被告申○○、戌○○及辰○○又非該條
    所規範之行為主體，且公訴人所舉事證又未能證明被告就此
    部分有犯罪之故意；此外，復查無其他積極證據證明被告確
    有起訴意旨所指之業務過失致死及違背建築技術成規等犯行
    ，不能證明被告犯罪，揆諸首揭法條及說明，自均應為無罪
    之諭知。至於公訴人聲請向TVBS、民視、東森、中天及三立
    等電視台調閱88年9月21日至26日採訪拍攝東星大樓倒塌後
    之原始母帶，欲將此部分再送請鑑定。查依臺北市土木技師
    公會之鑑定報告書所載，就東星大樓倒塌後之拆除清運階段
    ，即有進行錄影、照相存證，是公訴人此部分聲請之資料原
    即在鑑定參考資料之中，況且，依臺北市土木技師公會及建
    築師公會之鑑定報告書所載，以現場之殘留狀況，並無法判
    斷究竟有無公訴人所指鋼筋外露之事（見臺北市土木技師公
    會鑑定報告書第6、22、24頁，臺北市建築師公會鑑定報告
    書第26頁，外放），是公訴人此部分調查證據之聲請核無必
    要，附此敘明。
據上論斷，應依刑事訴訟法第301條第1項，判決如主文。
本案經檢察官黃于真到庭執行職務。
中　　華　　民　　國　　96　　年　　5 　　月　　24　　日
　　　　　　　　　刑事第七庭    審判長法　官　梁耀鑌
                                      法  官  吳冠霆
                                      法  官  許泰誠
以上正本證明與原本無異。
如不服本判決，應於判決送達後10日內，向本院提出上訴狀。
　　　　　　　　　　　　　　　　      書記官　劉麗英
中　　華　　民　　國　　96　　年　　5 　　月　　24　　日
